【裁判字號】    97,訴,489
【裁判日期】    970715
【裁判案由】    塗銷所有權移轉登記
【裁判全文】
臺灣臺南地方法院民事判決               97年度訴字第489號
原      告  永豐商業銀行股份有限公司
法定代理人  丁○○
訴訟代理人  乙○○
被      告  丙○○
            甲○○
上列當事人間請求塗銷所有權移轉登記事件，本院於民國97年7
月1日言詞辯論終結，判決如下：
     主   文
被告甲○○與被告丙○○就附表所示不動產，於民國九十六年七
月十一日所為之信託契約之債權行為，及民國九十六年七月十六
日所為之所有權移轉之物權行為應予撤銷。
被告丙○○應將附表所示不動產以信託為原因，於民國九十六年
七月十六日向台南市台南地政事務所辦理所有權移轉之登記予以
塗銷。
訴訟費用新台幣貳萬伍仟陸佰伍拾壹元由被告負擔。
    事  實  及  理  由
甲、程序方面：
    被告丙○○、甲○○經合法通知，均未於言詞辯論期日到場
    ，核無民事訴訟法第386條所列各款情形，爰依原告之聲請
    由其一造辯論而為判決。
乙、實體方面：
一、原告起訴主張：
  (一)緣訴外人將令宏業股份有限公司（以下簡稱將令宏業公司）
    邀同負責人即被告甲○○為連帶保證人向原告陸續借款2筆
    合計共新台幣（下同）4,000,000元，並約定按月繳息，到
    期還本。如有一期未履行時，即視為借款全部到期，立有授
    信及交易總約定書乙份、授信及交易總申請書乙份及撥款申
    請書二紙為證。詎料訴外人將令宏業公司自民國（下同）96
    年9月起未按期繳納利息，經原告訴請將令宏業公司及被告
    甲○○應連帶清償借款，業獲台灣台南地方法院以97年度訴
    字第30號判決原告勝訴在案。
  (二)查本案如附表所示不動產原登記為被告甲○○所有，訴外人
    將令宏業公司無法依約清償本息後，當由其負連帶清償責任
    ，詎其為逃避原告之債務，於96年7月16日以『信託』之原
    因辦理移轉登記於其媳婦即被告丙○○名下，此有異動索引
    可稽。
  (三)次按，信託行為有害於委託人之債權人權利者，債權人得聲
    請法院撤銷之，信託法第6條第1項定有明文。此所謂之信託
    行為並不論有償行為或無償行為，債權人皆得聲請法院撤銷
    之，其與民法第244條對於債務人所為之行為係有償行為時
    ，僅限於須債務人於行為時明知有損害於債權人之權利，且
    受益人於受益時，亦明知其情事者為限，債權人始得聲請法
    院撤銷之，兩者規定顯不相同。又債權人依民法第244條第l
    項或第2項之規定，聲請法院撤銷詐害行為時，得並聲請命
    受益人回複原狀，民法第244條第4項定有明文。信託法第6
    條第1項，乃就民法第244條特別之規定，是依信託法第6條
    第1項撤銷信託行為時，應類推適用民法第244第4項規定，
    債權人得並聲請命受益人回復原狀。
  (四)查被告間就系爭標的物所有權移轉行為之原因為信託，可由
    不動產謄本所載可知，而債務人之責任財產為全體債權人之
    總擔保，被告甲○○於債務未償之際，竟將如附表所示不動
    產信託予被告丙○○，脫產意圖十分明顯，被告二人之行為
    使原告對債務求償來源遭致損害，自屬有害及債權人之原告
    。
  (五)另本案系爭不動產經原告於96年10月4日向鈞院聲請假處分
    裁定，蒙鈞院民事執行處於96年10月29日以96年度裁全字第
    7660號民事裁定，裁定該不動產之價額為2,485, 450元，有
    該裁定影本為證，並以96執全合字第4269號假處分強制執行
    在案，併予敘明。
  (六)並聲明：請求判決如主文所示。
二、被告甲○○、丙○○未於言詞辯論期日到場，亦未提出書狀
    作何聲明或陳述。
三、得心證之理由
  (一)原告前開主張之事實，業據提出撥款申請書、授信及交易總
    申請書、授信及交易總約定書、本院97年度訴字第30號民事
    判決暨確定證明書、土地登記謄本、不動產異動索引、土地
    登記申請書、本院96年度裁全字第7660號假處分裁定、本院
    執行處通知函、財產歸屬資料清單、財團法人金融聯合徵信
    中心擔保品還款紀錄與保證資訊等件為證，核與本院依職權
    向台南市台南地政事務所調取之附表所示不動產信託申請登
    記資料相符，此有台南市台南地政事務所97年5月29日台南
    地所登字第0970004995號函暨土地登記申請書等資料，在卷
    可稽，而被告2人均未於言詞辯論期日到場爭執，亦未提出
    任何書狀作有利於己之陳述，依上開調查證據之結果，堪信
    原告主張為真實。
  (二)按對信託財產不得強制執行。但基於信託前存在於該財產之
    權利、因處理信託事務所生之權利或其他法律另有規定者，
    不在此限。信託法第12條第1項定有明文。因此，如債務人
    將其財產信託予他人，除基於信託前存在於該財產之權利，
    例如抵押權，或如因處理信託事務所生之權利或另有法律規
    定者外，原信託委託人之債權人，將無從就信託財產為強制
    執行，以求其債權獲致滿足；而債務人所有之財產，除對於
    特定債權人設有擔保物權外，應為一切債務之總擔保；因此
    ，所謂信託法第6條第1項所規定之「信託行為有害及委託人
    之債權人權利者，債權人得聲請法院撤銷之」，所謂信託行
    為有害及委託人之債權人權利者，係指委託人之信託行為，
    致委託人債權人之債權不能獲得滿足時，債權人據此得以聲
    請法院撤銷該信託行為。換言之，因委託人之信託行為而致
    債權陷於清償不能、困難或遲延之狀態時，債權人即得聲請
    法院撤銷該信託契約之債權行為。經查，本件被告甲○○、
    丙○○間就附表所示之不動產所為之信託行為，僅係單純之
    所有權登記信託，對委託人即被告甲○○之其他債權人而言
    ，顯然有害，是以，原告自得依前述信託法第6條第1項之規
    定，聲請法院撤銷被告間之前述信託契約之債權行為。
  (三)再者，本院依職向台南市台南地政事務所調取之附表所示之
    不動產信託申請登記資料所載，附表所示之不動產於96年7
    月16日所為之所有權移轉之物權行為，係基於信託契約關係
    而來，而前述信託關係既經認定屬單純之所有權登記信託，
    則上開所有權移轉之物權行為即屬無償行為，且使被告甲○
    ○之債權人即原告無法對附表所示之不動產強制執行，致債
    權未獲滿足，故該所有權移轉之物權行為亦當然有害及原告
    之債權。從而，原告自得同時聲請法院撤銷上開所有權移轉
    之物權行為，並命被告回復原狀。
  (四)從而，本件被告甲○○因積欠原告上開債務未能清償，而將
    附表不動產之所有權以信託為原因而移轉予被告丙○○，顯
    將造成原告之債權不能獲得滿足，自有害於原告之權利，故
    原告依法請求將被告間就附表所示不動產於96年7月11日所
    為之信託債權行為，及於同月16日所為之所有權移轉物權行
    為均予撤銷，且請求被告丙○○應將系爭不動產於96年7月1
    6日以信託為登記原因之所有權移轉登記塗銷，自有所據，
    應予准許。
四、本件訴訟費用額為裁判費25,651元，確定如主文第3項所示
    金額。
五、結論：原告之訴為有理由，依民事訴訟法第385條第1項前段
    、第78條、第85條第1項、第87條第1項，判決如主文。
中    華    民    國    97    年    7     月    15    日
                  民事第一庭      法  官    田幸艷
以上正本證明與原本無異。
如對本判決上訴，須於判決送達後20日內向本院提出上訴狀。
中    華    民    國    97    年    7     月    15    日
                                  書記官    劉紀君


司法院資訊處製作；財團法人民間司法改革基金會備份。
